【裁判字號】    94,訴,1633
【裁判日期】    950320
【裁判案由】    返還不當得利
【裁判全文】
臺灣桃園地方法院民事判決              94年度訴字第1633號
原      告  甲○○
訴訟代理人  陳鼎正律師
複  代理人  范坤棠律師
被      告  高茛喻
訴訟代理人  王依齡律師
上列當事人間返還不當得利事件，於民國95年3 月6 日言詞辯論
終結，本院判決如下：
    主      文
原告之訴駁回。
訴訟費用由原告負擔。
    事實及理由
一、原告主張：被告前受雇於訴外人天億營造工程有限公司（下
    稱天億營造公司）並擔任財務部副理，執掌天億營造公司各
    分包商工程款票款開立及核發事宜，被告任職期間常以各小
    包工程款期票向原告調現，並向原告表明先將借款匯入被告
    於華南銀行北桃園分行之帳號內，再由被告如數轉交至調現
    小包手中。惟於民國94年8 月16 日 ，被告以訴外人尚合興
    實業有限公司（下稱尚合興實業公司）需錢孔急，並持票號
    RC0000000 ，票面金額新台幣（下同）2,477,907 元之支票
    1 紙（下稱系爭支票）向原告借款，原告預先扣除中間利息
    後，即委託訴外人應台青匯款2,403,570 元至被告之上開帳
    戶，惟訴外人天億營造公司自94年8 月22日起因財務問題致
    其所簽發系爭支票無法付款，原告向背書人即訴外人尚合興
    公司行使追索權時，訴外人尚合興公司則否認委託被告向原
    告借貸，是被告之無權代理行為既經訴外人尚合興公司拒絕
    承認，被告即應負無權代理與侵權行為之賠償責任。綜上，
    原告依無權代理、不當得利、侵權行為之法律關係提起本件
    訴訟等語，並聲明：告給付原告2,477,907 元，及自94年10
    月16日起至清償日止按週年利率百分之五計算之利息。
二、被告則以：被告僅系基於職務而代替訴外人天億營造公司收
    領系爭款項，並未受有任何利益，且訴外人天億營造公司有
    關票據貼現之事務皆係透過訴外人丙○○，從未接觸過原告
    或匯款人應台青，而訴外人丙○○原亦任職於天億營造公司
    ，於93年8 月15日離職，但上開票貼事務早在91年5 月間即
    已開始，並以票面金額以月息2 分計息。但因訴外人丙○○
    不願他人知悉資金出自於己，希望被告作為其窗口，先將資
    金匯入被告帳戶再轉出，依上開模式所為交易相當頻繁。94
    年8 月間，訴外人丙○○表示自該月起以月息百分之一點五
    計息，另百分之零點五之利差則交給其本人。是系爭金錢係
    由訴外人應台青匯款2,403,570 元到被告設於華南銀行之帳
    戶，被告隨即將其中2,377,102 元匯至訴外人天億營造公司
    帳戶，並保留以百分之零點五計算之利差金額24,769元，亦
    匯至訴外人丙○○設於華南銀行之帳戶。綜上，被告僅為訴
    外人天億營造公司之員工，業務內容即係依公司法定代理人
    乙○○之指示，為天億營造公司代領並轉存借款資金及轉交
    清償票據予借款債權人，並無任何不當得利之情事等語作為
    抗辯，並聲明：駁回原告之訴。
三、得心證之理由：
  (一)按訴狀送達後，原告不得追加他訴，但被告同意追加者，不
    在此限；又被告於訴之追加無異議，而為本案之言詞辯論者
    ，視為同意追加。此觀諸民事訴訟法第255 條第1 項第1 款
    、第2 項規定至明。經查本件原告起訴原依不當得利之法律
    關係為請求，嗣於95年1 月9 日又本於民法第184 條第1 項
    後段及第110 條之規定為請求，核原告所為係屬訴之追加，
    但被告於上開追加並無異議而為本案之言詞辯論，視為被告
    同意追加，依首揭規定，原告所為追加，應予准許。
  (二)按「無代理權人，以他人之代理人名義所為之法律行為，對
    於善意之相對人，負損害賠償之責。」民法第110 條定有明
    文。準此規定，得向無權代理人請求賠償者，係該法律行為
    之善意相對人。本件原告主張本件借款係被告無權代理訴外
    人尚和興公司向其借貸等語，惟為被告否認，並辯稱系爭借
    款是訴外人天億營造公司向訴外人丙○○借貸等語。經查證
    人丙○○於本院95年3 月6 日言詞辯論期日到院證稱略以：
    原告是我太太，94年8 月間，被告拿1 張票據說尚和興公司
    要調錢，我就拿該支票以及預扣利息之單據給我太太去處理
    ，當時被告並沒有說要跟誰借錢，我說我不一定有錢，但我
    會跟別人調錢，我跟被告往來很久了，都是這個習慣；本件
    借款金額及利息（率）是我決定，我沒有跟被告說前是跟何
    人調的等語。準上證言，本件借款係被告持票向訴外人丙○
    ○調錢，調借之金額及利率均由訴外人丙○○決定，若訴外
    人丙○○非本件借款之貸與人，則其何能決定借款金額及如
    何計息；又丙○○並未告知所借出之金錢係向何人借調，如
    果訴外人丙○○僅是居間仲介他人借款，豈有不告知借款人
    誰是貸與人之理？又原告於本院94年12月27日言詞辯論期日
    對於被告抗辯系爭借款係向訴外人丙○○借貸乙節，亦稱沒
    有意見等語，是本件借款不論是否被告代理訴外人尚和興公
    司借貸，但本件借貸之貸與人應為訴外人丙○○，應可認定
    。至於原告僅係訴外人丙○○同意借款後本於其與丙○○之
    內部關係受指示處理調錢及匯款等事宜而已，並非本件借款
    之當事人（貸與人）。原告既非本件借貸之貸與人即本件借
    貸法律行為之相對人，則縱被告無權代理訴外人尚和興公司
    借款，依首揭規定及說明，原告亦不得向被告請求賠償。
  (三)次按「無法律上之原因而受利益，致他人受損害者，應返還
    其利益。雖有法律上之原因，而其後已不存在者，亦同。」
    、「因故意或過失，不法侵害他人之權利者，負損害賠償責
    任。故意以背於善良風俗之方法，加損害於他人者亦同。」
    民法第179 條及第184 條第1 項定有明文。準上規定，得依
    上開規定請求賠償者，係以不當得利之受領人受利益致自己
    受有損害之人及因侵權行為致受有損害者為限。本件原告係
    依訴外人丙○○之指示，處理後續調錢及匯款事宜之人，則
    本件匯款雖由原告向訴外人應台青借調並由應台青直接匯入
    被告帳戶，但仍應認係訴外人丙○○所貸與者，是縱認被告
    詐稱訴外人尚和興公司想要借款方法使訴外人丙○○貸與上
    開金錢並將款項匯入被告帳戶，該金錢既係訴外人丙○○所
    貸與，即難認原告受有損害。從而原告依上開規定請求被告
    賠償，亦乏依據。
  (四)綜上，原告依民法第110 條、第179 條、第182 條第2 項第
    184 條第1 項前段之規定請求被告賠償2,477,907 元及自94
    年10月16日起至清償日止按年息百分之五計算之利息為無理
    由，應予駁回。
四、訴訟費用負擔之依據：民事訴訟法第78條。
中    華    民    國    95    年    3     月    20    日
                  民事第三庭  法  官  林望民
上列為正本係照原本作成
如對本判決上訴，須於判決送達後20日內向本院提出上訴狀
中    華    民    國    95    年    3     月    20    日
                              書記官  曾建中


司法院資訊處製作；財團法人民間司法改革基金會備份。
